臺灣高等法院花蓮分院刑事判決　　　　　　　　　　　九十三年度上訴字第八二號
　上　訴　人
　即　被　告　庚○○
　指定辯護人　辛○○律師
右上訴人因偽造有價證券等案件，不服台灣台東地方法院九十二年度訴字第二０四號
中華民國九十三年二月十八日第一審判決（起訴案號：台灣台東地方法院檢察署九十
一年度偵字第二一九五號）提起上訴，本院判決如左：
  主  文
上訴駁回。
  事  實
一、庚○○於民國八十七年六月二十五日自任會首，邀集壬○○、朱良昌、溫武一、
    乙○○、侯文賢、戊○○、癸○○、丁○○（加入二會）、陳榮和（實際加入者
    為陳榮和之妻甲○○）、鍾國鑫、林進和等人加入互助會，且未經丙○○同意，
    自行將之列入互助會名單中，連同會首共計十四人，約定每人每會新台幣（下同
    ）三萬元，會期自八十七年六月二十五日起至八十八年七月二十五日止，採內標
    方式，定每月二十五日晚間七時在庚○○位於台東市○○路○段五十九巷八十一
    弄一號之住處投開標，由參與投標之會員在標單上填寫所出利息之金額及姓名。
    而庚○○及其配偶楊張玉瑛（業經原審判處罪刑確定）遂利用上開互助會實施下
    列犯罪行為：
  (一)庚○○、楊張玉瑛於上開互助會八十七年六月二十五日起會時，明知丙○○為人
    頭會員，亦知會員鍾國鑫、林進和於尚未繳納第一期會款前即已表示要退出互助
    會，而一般會員若知悉會首冒用他人名義參加同一互助會，並有會員退出，必不
    願繼續參加該互助會，庚○○、楊張玉瑛竟未將上情通知其他會員，仍將丙○○
    、鍾國鑫、林進和列入互助會會員名單中，並共同意圖為自己不法之所有，基於
    詐欺取財之概括犯意聯絡，於起會時向壬○○、朱良昌、溫武一、乙○○、侯文
    賢、戊○○、癸○○、丁○○（二會）及甲○○等活會會員每人收取三萬元之會
    款，而詐得三十萬元。
  (二)庚○○、楊張玉瑛於八十七年七月二十五日，共同基於偽造私文書復持以行使之
    概括犯意聯絡，未經丙○○之同意，由庚○○偽簽「丙○○」之署押並偽造丙○○欲以六千五百元之利息標取合會金之不實內容於標單上後，持以冒標合會金，
    足生損害於丙○○及其他互助會會員之權益。而庚○○、楊張玉瑛復基於共同偽
    造有價證券之概括犯意聯絡，未經丙○○同意，由庚○○利用不知情之刻印店人
    員偽刻「丙○○」之印章乙顆，並接續偽填如原判決附表編號一所示之本票十紙
    ，再於其上偽簽「丙○○」之署押，並以上開偽刻之印章偽造「丙○○」之印文
    於各該本票上後，庚○○、楊張玉瑛再基於共同行使偽造有價證券之概括犯意聯
    絡及承前共同詐欺取財之概括犯意聯絡，由庚○○將偽造之丙○○本票交付予壬○○、朱良昌、溫武一、乙○○、侯文賢及戊○○，由楊張玉瑛將偽造之丙○○
    本票交付予癸○○、丁○○（二會）及甲○○等活會會員，向上開活會會員每人
    收取二萬三千五百元之會款，詐取二十三萬五千元後，供渠二人私自使用。
  (三)上開互助會會員戊○○於八十七年八月二十五日委由庚○○代為填寫標單投標，
    開標後確由戊○○得標，但庚○○竟向戊○○佯稱並未得標，且欲向戊○○收取
    會款時，戊○○乃表示要退出該互助會，惟庚○○並未將此事告知其他互助會會
    員，竟承前共同偽造有價證券之概括犯意聯絡，未經戊○○之同意，由庚○○利
    用不知情之刻印店人員偽刻「戊○○」之印章乙顆，且接續偽填如原判決附表編
    號二所示之本票九紙，並以上開偽刻之印章偽造「戊○○」之印文於各該本票上
    後，庚○○、楊張玉瑛再承前共同行使偽造有價證券及詐欺取財之概括犯意聯絡
    ，由庚○○將偽造之戊○○本票交付予壬○○、朱良昌、溫武一、乙○○、侯文
    賢，由楊張玉瑛將偽造之戊○○本票交付予癸○○、丁○○（二會）及甲○○等
    活會會員，向上開活會會員每人收取二萬二千五百元之會款，詐取二十萬二千五
    百元後，供渠二人私自花用。
  (四)庚○○、楊張玉瑛於八十七年九月二十五日又承前共同偽造私文書復持以行使之
    概括犯意聯絡，未經鍾國鑫之同意，由庚○○偽簽「鍾國鑫」之署押並偽造鍾國
    鑫欲以六千五百元利息標取合會金之不實內容於標單上後，持以冒標合會金，足
    以生損害於鍾國鑫及其他互助會會員之權益。而庚○○、楊張玉瑛再承前共同偽
    造有價證券之概括犯意聯絡，未經庚○○胞弟己○○同意，由庚○○利用不知情
    之刻印店人員偽刻「己○○」之印章乙顆，且接續偽填如原判決附表編號三所示
    之本票九紙，並以上開偽刻之印章偽造「己○○」之印文於各該本票上後，庚○○、楊張玉瑛再承前共同行使偽造有價證券及詐欺取財之概括犯意聯絡，由庚○○將偽造之己○○本票交付予壬○○、朱良昌、溫武一、乙○○、侯文賢，由楊
    張玉瑛將偽造之己○○本票交付予癸○○、丁○○（二會）及甲○○等活會會員
   ，向上開活會會員每人收取二萬三千五百元之會款，詐取二十一萬一千五百元後
   ，供渠二人私自使用。
  (五)庚○○、楊張玉瑛於八十七年十月二十五日承前共同偽造私文書復持以行使之概
    括犯意聯絡，由庚○○以同一手法，未經林進和同意，冒用林進和之名義偽造「
    林進和」之署押並偽填林進和欲以七千八百元利息標取合會金之不實內容於標單
    上後，持以冒標合會金，足以生損害於林進和及其他互助會會員之權益。庚○○
    、楊張玉瑛又承前共同偽造有價證券之概括犯意聯絡，未經林進和同意，由庚○○利用不知情之刻印店人員偽刻「林進和」之印章乙顆，且接續偽填如原判決附
    表編號四所示之本票九紙，並以上開偽刻之印章偽造「林進和」之印文於各該本
    票上後，庚○○、楊張玉瑛再承前共同行使偽造有價證券及詐欺取財之概括犯意
    聯絡，由庚○○將偽造之林進和本票交付予壬○○、朱良昌、溫武一、乙○○、
    侯文賢，由楊張玉瑛將偽造之林進和本票交付予癸○○、丁○○（二會）及甲○○等活會會員，向上開活會會員每人收取二萬二千二百元之會款，詐取十九萬九
    千八百元後，供渠二人私自花用。
  (六)該互助會會員侯文賢於八十七年十一月二十五日以六千五百元得標後，庚○○及
    楊張玉瑛竟承前共同詐欺取財之概括犯意聯絡，於向壬○○、朱良昌、溫武一、
    乙○○、癸○○、丁○○（二會）及甲○○等活會會員每人收取二萬三千五百元
    之會款後，竟未將收取之會款十八萬八千元交付予侯文賢，反以其他會員之會款
    尚未收齊為由加以搪塞，實則詐取上開款項後移為己用。
  (七)該互助會會員壬○○於八十八年一月二十五日以八千元得標後，庚○○及楊張玉
    瑛復再承前共同詐欺取財之概括犯意聯絡，於向朱良昌、乙○○、癸○○、丁○○（二會）及甲○○等活會會員每人收取二萬二千元及向侯文賢、溫武一等死會
    會員每人收取三萬元之會款後，竟未將收取之會款十九萬二千元（原審誤植為十
    七萬六千元）交付予壬○○，反將該款項移為己用，扣除向死會會員侯文賢、溫
    武一收取之六萬元會款後，共向活會會員詐得十三萬二千元。
  而庚○○、楊張玉瑛因上開犯罪行為，前後共計詐取一百四十六萬八千八百元（起
  訴書誤載為一百五十二萬八千八百元）。嗣因該互助會於八十八年三月二十五日停
  標，各該會員至庚○○、楊張玉瑛之住處查詢，始追問出上情而知受騙。
二、案經癸○○訴請臺灣臺東地方法院檢察署檢察官偵查起訴。
    理 由
一、按被告以外之人於審判外之陳述，雖不符前四條之規定，而經當事人於審判程序
    同意作為證據，法院審酌該言詞陳述或書面陳述作成時之情況，認為適當者，亦
    得為證據，刑事訴訟法第一百五十九條之五第一項定有明文。查被告庚○○於原
    審審理時當庭同意將告訴人癸○○及證人侯文賢、楊敏定、壬○○、朱良昌、溫
    武一、乙○○、戊○○、丁○○、甲○○等人於警詢時之言詞陳述作為證據，有
    審判筆錄乙份在卷可考（見原審卷第八十一頁），且經審酌該等陳述做成時並無
    證明力明顯過低或證據係違法取得等情況，自應認上開警詢筆錄有證據能力，合
    先敘明。
二、右揭事實，業據被告庚○○於警詢、偵查中及原審、本院審理時坦承不諱，核與
    已判決確定之同案被告楊張玉瑛所陳相符，並經告訴人癸○○於警詢、偵查中及
    原審審理時到庭結證屬實，且與證人壬○○、朱良昌、溫武一、乙○○、戊○○
    、丁○○及甲○○於警詢中，及證人侯文賢於警詢、偵查中，暨證人楊敏定於警
    詢、偵查中及原審審理時到庭證述之情節相符，復有互助會會單影本乙紙、德佶
    企業有限公司轉帳傳票影本八紙及偽造之丙○○、戊○○、己○○、林進和本票
    影本共十四紙附卷可資佐證，且經比對偽造本票影本上之筆跡與被告庚○○當庭
    書寫之筆跡後，但憑肉眼即可發現二者筆跡均有諸多雷同之特徵，況不為其所否
    認，是偽造之本票應係被告庚○○所簽發無訛。綜上足徵被告之自白內容確與事
    賞相符，本件事證明確，被告偽造有價證券、行使偽造準私文書及詐欺取財等犯
    行均堪認定，應予依法論科。
三、按冒用他人名義書寫標單以冒標他人之互助會，苟標單上除書寫被冒標者姓名及
    欲標取會款所出利息之金額外，並書有「標單」之意旨，而就文義內容之本身，
    使人一見即知係投標會款之標單，該標單固係刑法第二百十條所稱之私文書；惟
    如僅在紙上書寫被冒標者之姓名及所出利息之金額，就文義本身並不足以獨立表
    示一定用意之證明，如非依民間互助會之習慣，尚無從認定其上之文字，係用以
    表示該名義人願出所書金額之利息以標取互助會會款之證明者，則非刑法第二百
    十條所規定之私文書，而屬同法第二百二十條以文書論之準私文書（最高法院九
    十一年度臺上字第五六八三號判決意旨參照）。查被告庚○○與其配偶楊張玉瑛
    二人冒用被害人丙○○、鍾國鑫及林進和等人名義偽造之標單，其上書有丙○○
    、鍾國鑫、林進和之姓名及所出利息之金額等情，業據被告庚○○供明在卷，核
    與告訴人癸○○指稱：標會有填寫標單，標單上有註記姓名等語相符，是被告二
    人冒用丙○○、鍾國鑫及林進和名義所偽造之互助會標單自屬刑法第二百二十條
    第一項、第二百十條之準私文書無疑。而被告庚○○偽填之上開標單，依民間互
    助會之習慣，足以表示一定用意之證明，已妨害該制作名義人之信用，且其持之
    行使參與投標，亦使不知情之其餘會員陷於錯誤而交付會款，顯足生損害於他人
    。核被告所為，係犯刑法第二百十六條、第二百二十條第一項、第二百十條之行
    使偽造準私文書罪、同法第二百零一條第一項之偽造有價證券罪及同法第三百三
    十九條第一項之詐欺取財罪。被告庚○○與其配偶楊張玉瑛二人就上揭犯行，有
    犯意聯絡及行為分擔，皆應論以共同正犯。又被告等利用不知情之刻印店人員偽
    刻被害人丙○○、戊○○、己○○、林進和等人之印章，為間接正犯。被告等偽
    造被害人丙○○、鍾國鑫、林進和等人之署押，及偽造丙○○、戊○○、己○○
    、林進和等人之印章、印文等犯行，各為其等偽造準私文書及有價證券之階段行
    為，而其等偽造準私文書之低度犯行，則為行使之高度犯行所吸收，至其等行使
    偽造有價證券之低度行為，則為偽造之高度行為所吸收，均不另論罪。被告等偽
    造丙○○之本票十張，其數行為各係於同時同地密切實施，且各侵害同一之法益
    ，各個偽造行為之獨立性極為薄弱，依一般社會健全觀念，在時間差距上顯難以
    強行分開，應視為數個舉動之接續施行，屬接續犯；同理，被告等偽造戊○○之
    本票九張，偽造己○○之本票九張及偽造林進和之本票九張，亦各為接續犯。被
    告庚○○與其配偶楊張玉瑛先後多次行使偽造準私文書、偽造有價證券及詐欺取
    財等犯行，時間緊接，所犯罪名相同，各顯係出於概括犯意反覆為之，均為連續
    犯，爰各依刑法第五十六條之規定論以一罪，並均加重其刑。被告所犯連續行使
    偽造準私文書罪、連續偽造有價證券罪及連續詐欺取財罪間，有方法結果之牽連
    關係，應從一重之連續偽造有價證券罪處斷。原審因依上開法律規定，並審酌被
    告庚○○具有高中學歷，因經濟困難始鋌而走險犯下本案，詐取之金額達一百四
    十六萬八千八百元，不在少數，惟犯後已坦承犯行，尚知錯誤，且與部分被害人
    達成和解，告訴人癸○○亦表示願意原諒被告等一切情狀，量處其有期徒刑三年
    六月，同時為免被告夫妻雙雙入監服刑導致其家庭無以為繼之窘境，已將非主謀
    又無不良前科素行之其配偶楊張玉瑛，以情堪憫恕為由，依刑法五十九條之規定
    減輕其刑後，再予緩刑五年之諭知，免去上述難堪之窘境，實已兼顧法理情。另
    並諭知如原判決附表所示之偽造署押、印章、印文及本票等物雖未扣案，惟不能
    證明業已滅失，應依刑法第二百零五條、第二百十九條之規定，併予宣告沒收；
    至如原判決附表所示之偽造標單，均係被告所有供犯罪所用之物，雖亦未扣案，
    然無法證明已滅失，仍應依刑法第三十八條第一項第二款之規定，併予宣告沒收
    。認事用法，俱無違誤，量刑亦稱妥適，且已兼顧情理法，已如前述，被告上訴
    意旨猶執陳詞謂其為家中經濟支柱，如入監服刑，家人生活將陷困頓，勢將無法
    賺錢償債，恐不利於被害人，且其自白犯罪，已知悔悟，請求輕判，並給予自新
    機會云云，指摘原判決不當，求予撤銷改判，為無理由，應予駁回。
據上論斷，應依刑事訴訟法第三百六十八條，判決如主文。
本案經檢察官黃怡君到庭執行職務。
中      華        民      國      九十三      年    八    月    十二    日
                                      審判長法官  吳  鴻  章
                                            法官  林  慶  煙
                                            法官  張  健  河
如不服本判決，應於判決送達後十日內向本院提出上訴狀。其未述理由者，並應於
  提出上訴狀後十日內向本院補提理由狀(須附繕本)。
                                          書記官  陳  有  信
中      華        民      國      九十三      年    八    月    十二    日
附錄本案判決論罪科刑法律條文：
刑法第二百一十六條：
行使第二百十條至第二百十五條之文書者，依偽造、變造文書或登載不實事項或使登
載不實事項之規定處斷。
第二百二十條第一項：
在紙上或物品上之文字、符號、圖畫、照像，依習慣或特約，足以為表示其用意之證
明者，關於本章及本章以外各罪，以文書論。
第二百十條：
偽造、變造私文書，足以生損害於公眾或他人者，處五年以下有期徒刑。
第二百零一條第一項：
意圖供行使之用，而偽造、變造公債票、公司股票或其他有價證券者，處三年以上十
年以下有期徒刑，得併科三千元以下罰金。
第三百三十九條第一項：
意圖為自己或第三人不法之所有，以詐術使人將本人或第三人之物交付者，處五年以
下有期徒刑、拘役或科或併科一千元以下罰金。
